【裁判字號】    98,台上,1973
【裁判日期】    980409
【裁判案由】    業務過失致人於死
【裁判全文】
最高法院刑事判決            九十八年度台上字第一九七三號
上  訴  人  台灣高等法院高雄分院檢察署檢察官
被      告  甲○○
上列上訴人因被告業務過失致人於死案件，不服台灣高等法院高
雄分院中華民國九十四年八月三日第二審判決（九十三年度交上
訴字第五四號，起訴案號：台灣高雄地方法院檢察署九十一年度
偵續字第一二一號），提起上訴，本院判決如下：
    主  文
原判決撤銷，發回台灣高等法院高雄分院。
    理  由
本件原判決以公訴意旨略以：被告甲○○係毅太企業股份有限公
司（下稱毅太公司）之貨車司機，為從事駕駛業務之人，於民國
九十年六月二十一日下午一時四十分許，駕駛車牌號碼 DJ-6073
號自用小貨車附載同事洪富猛，自位於高雄縣鳳山市○○○路一
三八號之「鯨世界加油站」加完油後，欲右轉進入高雄縣鳳山市
○○○路內車道由東往西方向行駛，本應注意汽車行駛時，轉彎
車應讓直行車先行，且支線道車輛應讓幹線道車輛先行等規定，
而依當時情形，天候晴、日間自然光線、視距良好，又無不能注
意之情事，竟疏未注意，於右轉彎進入鳳山市○○○路時，未留
意直行車輛，貿然由上開加油站急駛出來，並直接切入五甲二路
之內車道行駛，適有被害人蘇龍城於同一時、地騎乘車牌號碼OH
A-246 號偉士牌機車由東往西方向直行行經該處，被告所駕駛之
自用小貨車左側車身因而擦撞到被害人所騎乘機車之右側把手，
致被害人所騎乘之機車失控，衝過對向快車道，與對向由方進源
（業經台灣高雄地方法院另案判決無罪確定）所騎乘之車牌號碼
GG9-888 號機車（後載莊福利）發生對撞，被害人與方進源均因
而人車倒地，被害人並受有頭部外傷、顱內出血等傷害，經送醫
急救後傷重不治死亡。嗣經現場姓名年籍不詳之目擊者記下被告
所駕駛之小貨車車號後提供予警察而查獲。因認被告涉犯刑法第
二百七十六條第二項之業務過失致人於死罪嫌等情。惟經審理結
果，認為不能證明被告犯罪，乃維持第一審諭知被告無罪之判決
，駁回檢察官在第二審之上訴。固非無見。
惟查：(一)、本件原判決理由以「被告貨車離開鯨世界加油站攝影
機鏡頭（離開視線）之點至車禍發生點（二快車道分界線附近）
約二十五至二十六公尺」，「以被告所駕駛DJ-6073 號自小貨車
時速三十至四十公里計算，則行駛二十五公尺需時二．二五秒至
三秒。……小貨車先行十一秒加上行使二十五公尺所需時間二．
二五秒至三秒之後，該車已行駛一一０．四二至一五五．五六公
尺之遠」（見原判決第九頁第二十二至二十四行，第十頁第九行
、第十九行），「OHA-246 號機車以六十至七十公里時速自後追
趕二．二五秒至三秒後，至多追趕三十七．五公尺至五十八．三
三公尺，自不可能追及遠在一一０．四二公尺至一五五．五六公
尺之外的DJ-6073 號自小貨車，兩車自無擦撞之可能」（見原判
決第十頁第二十六行），作為被告有利判斷之論據。惟依卷內資
料，(1)第一審勘驗筆錄記載「被告貨車三十九分四十八秒離開加
油島（應係站之筆誤），五十七秒左右離開加油島攝影視線。被
害人機車一點四十分八秒經過加油站左前方的慢車道。有多部機
車行經加油站前面的慢車道。四十分十幾秒加油站有一穿紅色加
油服站員跑出加油站觀看疑似車禍情形。」（見第一審卷第一六
九頁）；原審前往案發地點勘驗結果「被告貨車離開鯨世界加油
站攝影機鏡頭離開視線之點，至車禍發生點快慢車道分界線附近
約二十五至二十六公尺。以本院公務車自鯨世界加油站攝影機鏡
頭離開視線之點至前開車禍發生點時間約七至十秒（以公務車離
開速度快慢而有七秒和十秒之差異）」（見原審卷第一三八頁）
；證人方進源於原審供證「（問：蘇龍誠的車速有多快？）他是
很快，但我不能肯定速度有多少。時速大約六、七十公里應該有
。」（見原審卷第一五五頁）。以上所載如果無訛，則被害人機
車於十三點四十分八秒經過加油站左前方的車道，以時速六十公
里換算，其每秒移動約為十六．六六公尺，至案發地點二十五至
二十六公尺處，約須一．三秒左右，則案發時間約係十三點四十
分十秒左右，此與前述勘驗筆錄記載加油站有一穿紅色加油服站
員跑出加油站觀看疑似車禍情形之時間相適合。本件被告所駕駛
之小貨車加油後，自加完油之靜止狀態到加速至時速三十至四十
公里，所需時間及距離為若干？參以證人洪富猛於偵查中供證「
聽到碰撞聲……發現被害人車距我車（被告所駕駛之小貨車）一
公尺多」（見第一審卷第一一四頁反面），則如扣除前揭時間與
距離，被告所駕駛小貨車是否恰在案發地附近，非無可能？又證
人余佳和於偵查中供述「在同一加油站加油的一輛貨車，速度很
快從加油站右轉進入道路，我就聽到一聲撞擊聲。我們的貨車經
過後來看到三人倒在地上，及一輛偉士牌的機車及一輛機車。我
並沒有看到撞擊情形，依我當時的角度只看到小貨車副駕駛座後
面，是在小貨車開過之後，才看到地上有三個人躺在那裡。」（
見偵續字第一二一號偵查卷第三十六頁反面、三十七頁）；再者
車禍發生地之鳳山市○○○路高速公路涵洞內之涵洞長度若干？
車禍發生時，被告之小貨車是否已出涵洞？在在與犯罪事實認定
攸關，原判決未進一步釐清究明，逕以平均時速三十至四十公里
為基準，計算先行十一秒及二．二五秒至三秒之距離，作為案發
時兩車距離至少五十二．０九公尺（一一０．四二公尺－五十八
．三三公尺）以上之憑據，認無擦撞可能，不能成立犯罪。除與
上述勘驗筆錄所記載不相一致有證據上理由矛盾外，與經驗法則
亦難謂相符。(二)、「轉彎車應讓直行車先行，但直行車尚未進入
交岔路口，而轉彎車已達中心處開始轉彎，直行車應讓轉彎車先
行」，「汽車在雙向二車道行駛時，在快慢車道間變換車道時，
應讓直行車先行，並注意安全距離」，「起步前應顯示方向燈，
注意前後左右有無障礙或車輛行人，並應讓行進中之車輛行人優
先通行」行為時道路交通安全規則第一百零二條第一項第六款、
第九十七條第五款、第八十九條第六款分別定有明文。卷查，(1)
被告係毅太公司之司機，負責送貨、安裝（見第一審卷第二十八
頁），足見其駕駛貨車經驗豐富，具有相當之駕駛技術及經驗。
其於偵查中自承「（問：從加油站加油剛出來的時候是否有見到
被害人？）有，當時他離我十多公尺，所以我就直接駛入內車道
。」「（問：知道有擦撞到被害人否？）不知道。我駛入內車道
時，他就在我車後方約一公尺，我是從後照鏡看的。」（見偵續
字第一二一號偵查卷第二十二頁反面），參以案發當時翻拍自攝
影機之照片，被害人偉士牌機車係行駛於內車道靠近分隔線（見
第一審卷第一七九頁）。(2)原判決既採證人余佳和偵查中陳述「
被告駕駛之小貨車加油後，車速很快地從加油站右轉進入車道，
小貨車沒有減速，直接由加油站駛入車道」（見原判決第八頁第
二十三行），則被告於加油站右轉彎進入五甲二路時既已發覺被
害人之直行車距其十幾公尺，依被害人行車時速約每小時六十至
七十公里換算後每秒移動約為十六．六六公尺，其差距僅一秒左
右即可能發生擦撞事故，何以被告之轉彎車未讓被害人之直行車
先行，而直接由加油站轉入內側快車道？是否因而擦撞被害人機
車，致被害人之機車失控而衝向對向快車道與方進源所騎乘之機
車對撞？被告轉彎後為何未在外車道先行而直接駛入內車道？其
起動車輛為何未禮讓行進中在內車道分隔線旁行車之被害人機車
先行？是否因而造成被害人騎乘之機車避煞不及而衝向對向快車
道而肇事？被告未讓行進中之車輛，又轉彎車未讓直行車先行，
復未保持安全距離，何以與前揭交通安全規則無違？非無研求餘
地。原判決就上開與被告過失至有關係各點，未深入研析，釐清
事實真相，遽為被告有利之判決，不惟不足以昭信服，同有調查
未盡與判決理由不備之違法。檢察官上訴意旨指摘原判決不當，
非無理由，應認有發回更審之原因。
據上論結，應依刑事訴訟法第三百九十七條、第四百零一條，判
決如主文。
中    華    民    國  九十八  年    四    月    九    日
                      最高法院刑事第十一庭
                          審判長法官  石  木  欽
                                法官  洪  佳  濱
                                法官  韓  金  秀
                                法官  呂  丹  玉
                                法官  段  景  榕
      本件正本證明與原本無異
                                      書  記  官
中    華    民    國  九十八  年    四    月   十五   日
                                                      Ｅ


司法院資訊處製作；財團法人民間司法改革基金會備份。
